ACORDAO-COMPLETO-2428129

ACÓRDÃO 145/2021 ATA 2/2021 - PLENÁRIO

VISTOS, relatados e discutidos estes autos de representação para apurar fraudes em licitações do Conselho Regional de Engenharia e Agronomia do Estado da Bahia.
ACORDAM os Ministros do Tribunal de Contas da União, reunidos em Sessão do Plenário, ante as razões expostas pelo Relator, em:
9.1. conhecer da presente representação, por atender aos requisitos legais e regimentais de admissibilidade, para, no mérito, considerá-la procedente;
9.2. excluir a empresa Cristal Desenvolvimento Organizacional Ltda. desta representação; 
9.3. declarar a inidoneidade da empresa QTC Qualificação, Treinamento e Capacitação Ltda. para participar de licitações na Administração Pública Federal pelo período de 2  (dois) anos, com fundamento no art. 46 da Lei 8.443/1992;
9.4. declarar a inidoneidade da empresa Metanoia Engenharia e Tecnologia Ltda. para participar de licitações na Administração Pública Federal pelo período de 1  (um) ano, com fundamento no art. 46 da Lei 8.443/1992;
9.5. rejeitar as razões de justificativa de Genivaldo Barbosa dos Santos, Herbert Pereira de Oliveira e Marco Antônio Amigo;
9.6. declarar Genivaldo Barbosa dos Santos, Herbert Pereira de Oliveira e Marco Antônio Amigo inabilitados para o exercício de cargo em comissão ou função de confiança no âmbito da Administração Pública, pelo prazo de 5 (cinco) anos, nos termos do art. 60 da Lei 8.443/1992;
9.7. aplicar, individualmente, a Genivaldo Barbosa dos Santos, Herbert Pereira de Oliveira e Marco Antônio Amigo, com fundamento no art. 58, II, da Lei 8.443/1992, multa no valor de R$ 20.000,00 (vinte mil reais) , fixando o prazo de 15 (quinze) dias, a contar da notificação, para que comprove, perante este Tribunal (art. 214, III, "a", do RI/TCU) , o recolhimento da dívida aos cofres do Tesouro Nacional, atualizada monetariamente desde a data do presente acórdão até a do efetivo recolhimento, se for paga após o vencimento, na forma da legislação em vigor;
9.8. autorizar, desde logo, nos termos do art. 28, II, da Lei 8.443/1992, a cobrança judicial da dívida, caso não atendidas as notificações;
9.9.  enviar cópia desta deliberação à Procuradoria da República no Estado de Bahia.

Representação acerca de indício de fraude em licitação destinada à contratação de consultoria técnica para realizar capacitação de gestores para a implementação do planejamento estratégico da entidade.

3. Interessados/Responsáveis:
3.1. Interessados: Cristal Desenvolvimento Organizacional Ltda. (42.114.553/0001-15); Metanóia Engenharia e Tecnologia Ltda (11.171.387/0001-65); Qtc Qualificação, Treinamento e Capacitação Ltda. - Me (17.865.427/0001-55)
3.2. Responsáveis: Genivaldo Barbosa dos Santos (XXX.926.515-XX); Herbert Pereira de Oliveira (XXX.637.955-XX); Marco Antônio Amigo (XXX.032.307-XX).

13.1. Ministros presentes: Ana Arraes (Presidente), Walton Alencar Rodrigues, Benjamin Zymler, Augusto Nardes, Aroldo Cedraz, Raimundo Carreiro, Bruno Dantas, Vital do Rêgo e Jorge Oliveira.
13.2. Ministros-Substitutos presentes: Marcos Bemquerer Costa, André Luís de Carvalho e Weder de Oliveira (Relator).

ACORDAO-COMPLETO-2522973

Acórdão 2532/2022 - Plenário

ACORDAO-COMPLETO-2575131

Acórdão de Relação 441/2023 - Plenário

Acórdão de Relação

WEDER DE OLIVEIRA

Trata-se de representação oriunda de processo apartado[footnoteRef:2] da auditoria sobre indício de fraude em licitação do Conselho Regional de Engenharia e Agronomia do Estado da Bahia (CREA/BA) . [2:  Conforme determinei em despacho acostado à peça 134 do TC Processo 001.826/2017-7 (cópia à peça 1 dos presentes autos) .] 
A antiga Secretaria de Controle Externo no Estado da Bahia (Secex-BA) , unidade originalmente responsável pela realização da aludida auditoria[footnoteRef:3], produziu os seguintes achados de auditoria[footnoteRef:4]. [3:  TC Processo 001.826/2017-7.]  [4:  Transcritos na peça 1, p. 1, item 2.] 
"a) achados de auditoria no Crea/BA:
a.1) ausência de providências por parte do Crea/BA em possíveis casos de acobertamento ou de venda de acervo técnico;
a.2) concessão aos empregados do Crea/BA de vantagens não previstas em lei ou não condizentes com a realidade do mercado;
a.3) indício de fraude em licitação;
a.4) possíveis falhas na execução do termo de cooperação 12/2013 - Funasa-Crea/BA;
b) achados de auditoria da Mútua:
b.1) gastos excessivos com pagamentos de indenizações de viagem (diária e auxílio traslado) na Mútua;
b.2) possível não recepção do art. 11, I, da Lei 6.496/1977, pela Constituição Federal de 1988;
b.3) concessão por parte da Mútua de benefícios reembolsáveis não previstos na Lei 6.496/1977;
b.4) grande volume de recursos aplicados no mercado financeiro e uma base de filiados de menos de 10% dos potenciais beneficiários, combinados com expressivo custo operacional relativo da própria entidade, sugerem que a Mútua não está cumprindo a contento sua missão institucional;
b.5) contabilização indistinta dos rendimentos de aplicação financeira como receitas financeiras atenta contra a necessária transparência e permite que haja maior gasto com custeio da entidade (...) mediante utilização de recursos da parcela desses rendimentos que, na verdade, corresponde à simples atualização monetária dos ativos aplicados."
Em relação ao termo de cooperação firmado entre o Crea/BA e a Funasa (item 'a.4', supra) e aos achados relativos à Mútua (item 'b', supra) , a Secex-BA, além da realização de medidas saneadoras, propôs a constituição de processos apartados.
Em adendo a essas propostas, determinei a constituição de processo apartado específico para o achado relativo ao 'a.3', supra[footnoteRef:5], que apontava possível fraude à licitação para contratar consultoria destinada a capacitar gestores para realizar do planejamento estratégico do Crea/BA[footnoteRef:6]. [5:  Peça 1, p. 4, item 5.4.]  [6:  Convite 2/2013.] 
No mesmo feito, autorizei as oitivas e audiências propostas pela Secex-BA e agora analisadas pela Secretaria de Controle Externo do Trabalho e Entidades Paraestatais (SecexTrabalho) , unidade que sucedeu a extinta Secex-BA na instrução processual que transcrevo a seguir com os ajustes de forma pertinentes[footnoteRef:7]. [7:  Peça 43.] 
"3. As oitivas foram realizadas (...) para a QTC Qualificação, Treinamento e Capacitação Ltda.; (...) para a Cristal Desenvolvimento Organizacional Ltda.; e (...) para a Metanóia Engenharia e Tecnologia Ltda. (peças 9-11) ; e as audiências (...) para o Sr. Marco Antônio Amigo; (...) para o Sr. Herbert Pereira de Oliveira; e (...) para o Sr. Genivaldo Barbosa dos Santos (peças 12-14) .
4. As empresas Cristal Desenvolvimento Organizacional Ltda. e Metanóia Engenharia e Tecnologia Ltda. apresentaram respostas às oitivas (peças 41-42) , mas a empresa QTC Qualificação, Treinamento e Capacitação Ltda., devidamente intimada (peça 19) , não apresentou resposta. Os responsáveis apresentaram suas razões de justificativas às audiências (peças 28, 33 e 34) .
EXAME TÉCNICO
QTC Qualificação, Treinamento e Capacitação Ltda.
5. Este Tribunal realizou a oitiva da empresa QTC Qualificação, Treinamento e Capacitação Ltda. por meio do Ofício 395/2019-TCU/SecexTrabalho (peça 9) , com fundamento no inciso V do art. 250 do Regimento Interno, para se manifestar sobre:
a) possível fraude ao processo licitatório relativo ao convite 2/2013, destinado à contratação de consultoria técnica para realizar capacitação de gestores para a implementação do planejamento estratégico do CREA/BA, dadas as coincidências na formatação das cartas propostas apresentadas consignadas no item III.3 do relatório, o que poderá ocasionar a declaração de inidoneidade para participar, por até cinco anos, de licitação na Administração Pública Federal, nos termos do art. 46 da Lei 8.443/1992; e b) possível fraude ao processo licitatório relativo ao convite 4/2013, destinado à contratação de consultoria para as demandas necessárias às atividades de planejamento do programa Sanear Mais Bahia, objeto do termo de cooperação técnica 12/2013, dadas as coincidências na formatação das cartas propostas apresentadas consignadas no item III.3 do relatório, o que poderá ocasionar a declaração de inidoneidade para participar, por até cinco anos, de licitação na Administração Pública Federal, nos termos do art. 46 da Lei 8.443/1992.
6. A empresa tomou ciência em 18/6/2019, conforme comprovante de aviso de recebimento (peça 19) , mas não apresentou resposta.
Análise:
7. A empresa não se manifestou, portanto não elidiu as irregularidades relatadas pela CGU (peça 7) e pela Secex-BA (peça 8, p. 21-24) .
8. A CGU evidenciou que a QTC Qualificação, Treinamento e Capacitação Ltda. forma parte de uma rede de empresas vinculadas aos dirigentes do CREA/BA por meio de pessoas interpostas. Essa rede é formada também pelas empresas SBTEC Sociedade Brasileira de Tecnologia, Educação e Cultura Ltda., Energen Assessoria e Treinamento Ltda., e CTQ Capacitação, Treinamento, Assessoria e Qualificação Profissional Ltda., que participaram das licitações do CREA/BA. As pessoas interpostas são: Sr. Ricardo Menezes Amigo e Sra. Gildete Arruda de Souza, respectivamente, filho do Sr. Marco Antônio Amigo (presidente do CREA/BA) e esposa do Sr. Herbert Pereira de Oliveira (chefe de gabinete da Presidência do CREA/BA) . E o elo entre as empresas e os dirigentes do CREA/BA é a Sra. Maria de Fátima dos Santos Lopes, sócia dessas quatro empresas. A Sra. Gildete é sócia de três, e o Sr. Ricardo de duas dessas empresas (peça 7, p. 2-4 e 11-12) .
9. Essa rede de relacionamentos pode ser visualizada conforme representação gráfica elaborada pela CGU (peça 7, p. 3) :

10. A CGU evidenciou, ainda, coincidências na formatação das cartas propostas apresentadas pela QTC Qualificação, Treinamento e Capacitação Ltda. e pelas empresas Energen Assessoria e Treinamento Ltda., Cristal Desenvolvimento Organizacional Ltda. e Metanóia Engenharia e Tecnologia Ltda. no âmbito dos convites 2/2013 e 4/2014 (peça 7, p. 4-8) .
11. A Secex-BA relatou que as empresas mencionadas cometeram os mesmos erros de redação, ortografia, repetição de palavras e endereçamento em suas respectivas cartas propostas apresentadas nos referidos convites, configurando fraude em licitação prevista no art. 90 da Lei 8.666/1993 (peça 8, p. 21) .
12. A Secex-BA relatou, ainda, que houve conflito de interesse na condução desses convites, uma vez que a Sra. Maria de Fátima dos Santos Lopes é sócia tanto da QTC Qualificação, Treinamento e Capacitação Ltda., empresa vencedora, quanto de outras empresas que participaram de licitações do CREA/BA (Energen Assessoria e Treinamento Ltda., por exemplo) , bem como do filho do presidente do CREA/BA e da esposa do chefe de gabinete da Presidência do CREA/BA (peça 8, p. 21) .
13. Este Tribunal fixou entendimento jurisprudencial no sentido de que em licitações sob a modalidade convite é irregular a participação de empresas que tenham sócios em comum ou em que haja relação de parentesco entre eles, conforme, por exemplo: Acórdão 864/2011-TCU-Plenário, Acórdão 2003/2011-TCU-Plenário, Acórdão 2502/2010-TCU-Plenário, Acórdão 2900/2009-TCU-Plenário e Acórdão 3108/2016-TCU-Primeira Câmara.
14. A razão de decidir que fundamentou esses precedentes é que essas circunstâncias configuram afronta a princípios básicos do art. 3º da Lei 8.666/1993, em especial: competitividade, isonomia, impessoalidade, moralidade e probidade administrativa.
15. O Voto do Ministro Augusto Nardes, relator do Acórdão 2003/2011-TCU-Plenário, destacou que a participação de empresas com sócios em comum ou parentes entre si vicia a validade e a independência das propostas de preço, conforme excerto:
15. No que concerne à adjudicação e homologação de certames licitatórios, na modalidade convite (...) para a prestação de serviços ou para a aquisição de bens ao Cindacta III, com menos de três propostas de preços válidas e independentes entre si (...) , os responsáveis ouvidos em audiência não explicaram a nítida afronta ao princípio da moralidade (art. 37 da Constituição Federal, c/c o art. 22, §3º, da Lei nº 8.666/1993) (...) .
16. A título de esclarecimento, reputo pertinente transcrever trecho em que a Auditora Federal da Secex/PE demonstra que as propostas de preços apresentadas pelas empresas convidadas não configuram, conforme intenção legislativa, independência entre elas, a configurar a almejada competitividade:
'12.4. Apesar de todos os procedimentos licitatórios terem, de fato, pelo menos três propostas apresentadas, os licitantes guardam relação de parentesco entre si, conforme já apontado (...) . Nessa instrução, concluiu-se que as seguintes pessoas jurídicas mantêm ligação entre os seus sócios e representantes técnicos ou legais:'
 (...) 
17. Reforço, segundo o art. 22, §3º, da Lei de Licitações, que os convites referidos deveriam ser precedidos de três propostas válidas e independentes. Entretanto, verifico na instrução da unidade técnica, senão má-fé, no mínimo grave omissão e falta de zelo dos gestores responsáveis por tais contratações. A esse respeito, cito abaixo trecho do relatório que integra o Acórdão 4561/2010-TCU-Primeira Câmara, conduzido pelo Exmo. Ministro-Substituto Marcos Bemquerer Costa, que bem reflete a reprovabilidade da conduta dos responsáveis:
'2.6.2.4. Por outro lado, existe entendimento nesta Corte de Contas no sentido de considerar irregular a participação de empresas com sócios em comum quando da realização de convites ou quando da contratação por dispensa de licitação, como pode ser constatado no teor dos Acórdão 161/1998-TCU-Primeira Câmara, 297/2009 - Plenário e 1.793/2009 - Plenário.
2.6.2.5. No teor do Relatório que embasou o Acórdão 1793/2009-TCU-Plenário foi enfatizado que, nos processos de dispensa de licitação, ao realizarem a pesquisa de preços que servirá de prova para justificar a escolha da empresa a ser contratada, os gestores devem ter o cuidado de saber a quem estão consultando, verificando quem são os sócios das empresas consultadas, sob o risco de tornar sem efeito a referida consulta, acarretando, assim, a inexistência da necessária competitividade, bem como a caracterização de favorecimento, como ocorreu no caso ora questionado (...) '
21. Em conclusão, de mais grave reputo as irregularidades que comprometeram a competitividade visada pela Lei de Licitações, (...) pois os responsáveis agiram, no mínimo, com grave omissão ao não verificarem a composição societária das empresas convidadas a participarem de licitações realizadas pelo Cindacta III.
22. Conforme demonstrou a unidade técnica (...) , um grupo de seis empresas, com relações de parentesco entre seus sócios e representantes, foi repetidamente convidado a participar de processos licitatórios no Cindacta III, ocorrência que, por si só, é apta a macular as contas dos gestores, conforme proporei.
16. Nesse mesmo sentido, o Voto do Ministro Benjamin Zymler, relator do Acórdão 2900/2009-TCU-Plenário, destacou que tais circunstâncias bem como as coincidências na formatação das cartas propostas caracterizam indícios de fraude à licitação, conforme excerto:
5. Com relação às possíveis irregularidades suscitadas pelo MP/TCE-RN, apenas uma motivou a audiência dos responsáveis, qual seja, a ausência de competição, materializada pela existência, nas empresas participantes da licitação, de relação de parentesco entre os sócios (irmãos) e de sócios em comum, o que caracterizaria indício de conluio, simulação licitatória, fraude e violação ao sigilo das propostas, violando os princípios da moralidade, da igualdade e da probidade administrativa.
 (...) 
9. Com efeito, as justificativas dos responsáveis não são suficientes para elidir a irregularidade constatada. Há nos autos indícios suficientes para caracterizar a ocorrência de fraude à licitação processada por meio do Convite nº 22/2003, a saber:
- das três empresas convidadas, duas (...) apresentam o mesmo quando societário, sendo, inclusive, todos os sócios da mesma família;
- há relações de parentesco e sócios em comum entre as duas empresas acima e a terceira participante do certame (...) . (três dos quatro sócios são idênticos, sendo o quarto sócio também parente consanguíneo) ;
- as propostas das empresas foram confeccionadas na mesma data (...) ;
- as propostas das empresas (...) apresentam a mesma formatação; e
- foram convidadas apenas três empresas, todas sediadas em municípios diversos do Município de Cerro Corá, sendo que, no Estado, havia diversas outras empresas que se enquadravam no objeto licitado.
10. Essas ocorrências, por si sós, são suficientes para levantar fundadas suspeitas sobre a regularidade do procedimento licitatório, pois, na medida em que as três empresas participantes da licitação possuem alguns sócios idênticos e outros pertencentes a uma mesma família, há, em tese, condições para eventual conluio entre os interessados.
11. Todos esses indícios, coincidentes e convergentes, sugerem, inexoravelmente, a existência de vício no procedimento licitatório. Apontam também na direção de que a competitividade do certame foi totalmente frustrada, configurando-se a fraude à licitação. Desse modo, restaram feridos os princípios da isonomia, da moralidade e da impessoalidade, o que comprometeu a seleção da proposta mais vantajosa e a eficácia da competição.'
17. Em vista disso, uma vez que restou comprovada a participação da QTC Qualificação, Treinamento e Capacitação Ltda. em fraudes aos convites 2/2013 e 4/2014, caracterizadas pela existência de sócios em comum entre as licitantes e de relação de parentesco entre esses sócios e os dirigentes do CREA/BA, em afronta a princípios básicos do art. 3º da Lei 8.666/1993, em especial: competitividade, isonomia, impessoalidade, moralidade e probidade administrativa, bem como pela comprovação de conluio na apresentação das cartas propostas, conforme precedentes deste Tribunal (Acórdão 2003/2011-TCU-Plenário, Acórdão 2900/2009-TCU-Plenário, por exemplo) , propõe-se declarar a sua inidoneidade para participar, por até cinco anos, de licitação na Administração Pública Federal, com fundamento no art. 271 do Regimento Interno deste Tribunal c/c art. 46 da Lei 8.443/1992.
Metanóia Engenharia e Tecnologia Ltda.
18. Este Tribunal realizou a oitiva da empresa Metanóia Engenharia e Tecnologia Ltda. (...) para se manifestar sobre:
a) possível fraude ao processo licitatório relativo ao convite 4/2013, destinado à contratação de consultoria para as demandas necessárias às atividades de planejamento do programa Sanear Mais Bahia, objeto do termo de cooperação técnica 12/2013, dadas as coincidências na formatação das cartas propostas apresentadas consignadas no item III.3 do relatório, o que poderá ocasionar a declaração de inidoneidade para participar, por até cinco anos, de licitação na Administração Pública Federal, nos termos do art. 46 da Lei 8.443/1992.
19. A empresa apresentou resposta (peça 42) em que se limitou a alegar genericamente que nunca participou de fraude a licitações, mas não apresentou justificativa para esclarecer especificamente as coincidências na formatação das cartas propostas ao Convite 4/2014, identificadas pela CGU (peça 7, p. 6-8) , nem juntou documentos para comprovar sua alegação.
Análise:
20. A alegação genérica de que nunca fraudou licitações não afasta os indícios relatados pela CGU (peça 7, p. 6-9) e pela Secex-BA (peça 8, p. 21) e os seguintes elementos de prova acostados aos autos, os quais não foram impugnados pela empresa: comprovante de recebimento do edital, documento de identidade, contrato social, atestado de capacidade técnica, proposta de serviços e lista de presença (peça 4, p. 82, 95-97, 268-271, e 283, respectivamente) .
21. A Metanóia Engenharia e Tecnologia Ltda. apresentou carta proposta com coincidências de formatação e erros de redação, ortografia, repetição de palavras e endereçamento idênticos àqueles verificados na carta proposta da QTC Qualificação, Treinamento e Capacitação Ltda. (empresa vencedora do Convite 4/2014) , configurando fraude prevista no art. 90 da Lei 8.666/1993, conforme relatado nos autos (peça 7, p. 6-8; peça 8, p. 21) .
22. De acordo com a análise da oitiva da empresa QTC Qualificação, Treinamento e Capacitação Ltda., apresentada acima (parágrafos 7-17 desta instrução) , restou comprovada a ocorrência de fraudes aos convites 2/2013 e 4/2014, caracterizadas pela existência de sócios em comum entre as licitantes, bem como de relação de parentesco entre esses sócios e os dirigentes do CREA/BA, em afronta a princípios básicos do art. 3º da Lei 8.666/1993, em especial: competitividade, isonomia, impessoalidade, moralidade e probidade administrativa, cuja irregularidade é reconhecida em precedentes deste Tribunal (Acórdão 2003/2011-TCU-Plenário e Acórdão 2900/2009-TCU-Plenário, por exemplo) .
23. Ademais, a comissão de licitação do referido convite foi coordenada pelo Sr. Genivaldo Barbosa dos Santos, assessor do CREA/BA, que é sócio da Sra. Maria de Fátima dos Santos Lopes (responsável pela empresa vencedora) , do filho do presidente do CREA/BA, da esposa do chefe de gabinete da Presidência do CREA/BA e do próprio presidente do CREA/BA em outras empresas que participaram de licitações do CREA/BA (SBTEC Sociedade Brasileira de Tecnologia, Educação e Cultura Ltda., Energen Assessoria e Treinamento Ltda. e Bahia Iniciativas Estratégicas Ltda.) , conforme rede de relacionamentos apresentada acima (parágrafo 9º desta instrução) e quadros societários (peça 7, p. 7-8 e 11-12) .
24. Essa circunstância configura conflito de interesse na condução do referido convite, uma vez que o coordenador da comissão de licitação é sócio da responsável pela empresa vencedora, a qual, por sua vez, é sócia também de outras empresas que participaram de licitações do CREA/BA, bem como sócia do filho do presidente do CREA/BA e da esposa do chefe de gabinete da Presidência do CREA/BA (SBTEC Sociedade Brasileira de Tecnologia, Educação e Cultura Ltda., Energen Assessoria e Treinamento Ltda., e CTQ Capacitação, Treinamento, Assessoria e Qualificação Profissional Ltda.) , conforme rede de relacionamentos apresentada acima (parágrafo 9 desta instrução) , quadros societários (peça 7, p. 7-8 e 11-12) e relatado pela Secex-BA (peça 8, p. 21) .
25. Nesse contexto, mais especificamente, restou comprovada a participação da Metanóia Engenharia e Tecnologia Ltda. mediante a apresentação de carta proposta fraudulenta ao Convite 4/2014, na qual foram verificados os mesmos erros ortográficos ('deverão possuem' e 'maaterial') e a mesma formatação da carta proposta apresentada pela empresa vencedora (peça 7, p. 7) .
26. Essas circunstâncias caracterizam indícios de conluio, simulação licitatória, fraude e violação ao sigilo das propostas, em afronta aos princípios da moralidade, da igualdade e da probidade administrativa, conforme precedente deste Tribunal (Acórdão 2900/2009-TCU-Plenário) .
27. Em vista disso, uma vez que restou comprovada a participação da Metanóia Engenharia e Tecnologia Ltda. em fraude ao Convite 4/2014, caracterizada pela apresentação de carta proposta em conluio com a empresa vencedora, em afronta aos princípios da moralidade, da igualdade e da probidade administrativa, conforme precedente deste Tribunal (Acórdão 2900/2009-TCU-Plenário) , propõe-se declarar a sua inidoneidade para participar, por até cinco anos, de licitação na Administração Pública Federal, com fundamento no art. 271 do Regimento Interno deste Tribunal c/c art. 46 da Lei 8.443/1992.
Cristal Desenvolvimento Organizacional Ltda.
28. Este Tribunal realizou a oitiva da empresa Cristal Desenvolvimento Organizacional Ltda. por meio do Ofício 396/2019-TCU/SecexTrabalho (peça 10) , com fundamento no inciso V do art. 250 do Regimento Interno, para se manifestar sobre:
a) possível fraude ao processo licitatório relativo ao convite 2/2013, destinado à contratação de consultoria técnica para realizar capacitação de gestores para a implementação do planejamento estratégico do CREA/BA, dadas as coincidências na formatação das cartas propostas apresentadas consignadas no item III.3 do relatório, o que poderá ocasionar a declaração de inidoneidade para participar, por até cinco anos, de licitação na Administração Pública Federal, nos termos do art. 46 da Lei 8.443/1992.
29. A empresa apresentou resposta (peça 41) em que alegou ter sido vítima da fraude.
30. A fim de sustentar tal alegação, a empresa argumentou que não reconhece a autoria do 'Comprovante de Recebimento do Edital Carta Convite 2/2013' (peça 3, p. 94) nem da 'Proposta Técnica 136/12 rev.00' (peça 3, p. 33-36) , porque tais documentos teriam sido assinados por pessoas estranhas aos seus quadros, conforme cópias do contrato social (peça 41, p. 5-21) e guias de recolhimento do FGTS (peça 41, p. 22-57) .
31. A empresa argumentou, ainda, que tais documentos fraudulentos apresentam formatação e endereço desatualizados em relação ao padrão adotado pela empresa a partir de 2013, conforme cópias de mensagens corporativas e aceites de propostas técnicas (peça 41, p. 58-64) .
32. A empresa argumentou, mais especificamente, que a 'Proposta Técnica 136/12 rev.00' (peça 3, p. 33-36) fraudulenta apresenta data distinta daquela da realização do Convite 2/2013, e que a verdadeira 'Proposta Técnica 136/12 rev.01' foi enviada a outra empresa, conforme cópia da proposta mencionada, formulário de aceite e notas fiscais (peça 41, p. 72-80) .
33. A empresa argumentou, ademais, que não participa de licitações federais, mas somente de contratações diretas cujas licitações estaduais são dispensáveis pelo pequeno valor, conforme histórico (peça 41, p. 81-90) .
Análise:
34. A Cristal Desenvolvimento Organizacional Ltda. alegou que seriam fraudulentos os seguintes documentos:
a) 'Comprovante de Recebimento do Edital Carta Convite 2/2013', de 26/8/2013 (peça 3, p. 94) ; e
b) 'Proposta Técnica 136/12 rev.00', sem data (peça 3, p. 33-36) .
35. O referido comprovante de recebimento do edital registrou a assinatura de 'Clessia Jasi', no campo 'pessoa para contato', enquanto a referida proposta técnica não registrou assinatura, embora tenha mencionado 'Maria Auxiliadora Passos, Coordenação Técnica' (peça 3, p. 94 e 36, respectivamente) .
36. Da análise dos elementos que compõem os autos, não foram verificados indícios de que essas pessoas sejam relacionadas à Cristal Desenvolvimento Organizacional Ltda.
37. Essa constatação corrobora a tese de que essas pessoas seriam estranhas aos quadros da empresa, conforme alegado e comprovado mediante cópias do contrato social e guias de recolhimento do FGTS (peça 41, p. 5-21 e 22-57, respectivamente) .
38. Verificou-se que a proposta técnica mencionada não apresenta data nem registro de assinatura (peça 3, p. 33-36) .
39. Verificou-se, ainda, que a Cristal Desenvolvimento Organizacional Ltda. não compareceu às reuniões de licitação, conforme cópias da ata de abertura e julgamento, de 10/9/2013, cuja lista de presença registrou as assinaturas dos representantes das licitantes QTC Qualificação Treinamento e Capacitação Ltda. e Câmara Consultoria em Projetos Ltda. (peça 3, p. 161-162) , e da ata de abertura e julgamento, de 17/9/2013, cuja lista de presença registrou a assinatura somente da licitante vencedora (peça 3, p. 186-187) .
40. Essas constatações corroboram a tese de defesa no sentido de que os indícios de fraude evidenciados pela CGU (peça 7, p. 4-6) e pela Secex-BA (peça 8, p. 21) relativamente à carta proposta atribuída à Cristal Desenvolvimento Organizacional Ltda. no âmbito do Convite 2/2013 sejam decorrentes de atos praticados por pessoas estranhas aos quadros da empresa.
41. Em vista disso, uma vez que não foram confirmados os indícios de participação da Cristal Desenvolvimento Organizacional Ltda. nas fraudes ocorridas no Convite 2/2013, propõe-se acolher os argumentos da empresa.
Sr. Marco Antônio Amigo
42. Este Tribunal realizou a audiência do Sr. Marco Antônio Amigo, presidente do CREA/BA, por meio do Ofício 398/2019-TCU/SecexTrabalho (peça 12) , com fundamento no inciso IV do art. 250 do Regimento Interno, para apresentar razões de justificativa sobre:
a) ter homologado os convites 2/2013 e 4/2014 e assinado os contratos deles decorrentes, não obstante a existência, nas empresas participantes da licitação, de sócios em comum, bem como de relação de parentesco entre os sócios e empregados do CREA/BA, ele inclusive, com indício de simulação licitatória, fraude e violação ao sigilo das propostas, em detrimento dos princípios da moralidade, da igualdade, da impessoalidade e da probidade administrativa, consubstanciados nos arts. 3º, caput e § 3º; 22, §§ 3º e 7º; e 94 da Lei 8.666/1993 e no art. 37, caput, da Constituição Federal; e b) ter designado o Sr. Herbert Pereira de Oliveira (CPF XXX.637.955-XX) , Chefe de Gabinete da Presidência do CREA/BA, como gestor dos contratos firmados com a sociedade empresária QTC Qualificação, Treinamento e Capacitação Ltda. - ME (CNPJ 17.865.427/0001-55) , a qual tem como sócia administradora a Sra. Maria de Fátima dos Santos Lopes (CPF XXX.838.035-XX) , sócia de Gildete Arruda de Souza Oliveira (CPF XXX.578.355-XX) , cônjuge de Herbert nas empresas SBTEC - Sociedade Brasileira de Tecnologia Educação e Cultura Ltda. (CNPJ 12.921.198/0001-25) , Energen Assessoria e Treinamento Ltda. (CNPJ 08.937.932/0001-77) e CTQ Capacitação Treinamento Assessoria e Qualificação Profissional Ltda. (CNPJ 23.681.443/0001-90) .
43. O responsável apresentou razões de justificativa (peça 33) em que se restringiu a alegar, com relação ao Item 'a' da audiência, que não praticou fraude em licitação, nem possui vínculos com as empresas QTC Qualificação, Treinamento e Capacitação Ltda. e Energen Assessoria e Treinamento Ltda.
44. O responsável alegou, ainda, que não poderia ser responsabilizado por eventual fraude, porque somente adjudicou o objeto, homologou a licitação e assinou o contrato, com apoio em pareceres da comissão de licitação e da procuradoria jurídica.
45. Com relação ao Item 'b' da audiência, o responsável alegou que se tratava de contratos relevantes e que, porquanto ele mesmo não poderia funcionar como gestor, designou a segunda maior autoridade do CREA/BA para tal.
Análise:
46. (...) o responsável (...) homologou os convites 2/2013 e 4/2014 bem como assinou os contratos deles decorrentes, porém alegou que não deveria ser responsabilizado.
47. (...) o entendimento jurisprudencial deste Tribunal é no sentido da responsabilização, porque a homologação é ato administrativo de controle da legalidade e aprovação do procedimento licitatório, conforme excerto do Voto do Ministro Benjamin Zymler, relator do Acórdão 2900/2009-TCU-Plenário:
'18. A responsabilidade deve recair, também, sobre (...) responsável pela homologação da licitação e adjudicação do objeto, pois, ao homologar o procedimento, essa autoridade passou a responder por todos os atos nele praticados, objeto de sua expressa aprovação, conforme preconiza o Acórdão nº 113/99-TCU-Plenário.
19. Ressalto que a homologação de um procedimento licitatório não é um ato meramente formal, em que a autoridade competente apõe sua assinatura e toma ciência do resultado do certame. Trata-se, na verdade, de ato por meio do qual a autoridade administrativa exerce o controle sobre a legalidade do procedimento. Assim, caso haja alguma irregularidade no transcorrer da licitação, cumprirá à autoridade competente rejeitar a homologação.
20. Diante das considerações acima, entendo devam ser rejeitadas as razões de justificativa apresentadas pelos responsáveis por não se mostrarem suficientes para afastar os indícios de irregularidade apontados na licitação.
21. Considerando, ainda, ser a fraude à licitação um ato de grave infração à norma legal, restam autorizadas a aplicação de multa aos responsáveis e a declaração de inidoneidade das empresas envolvidas para licitar com a Administração Pública Federal, nos termos dos artigos 58, inciso II, e 46 da Lei n° 8.443/92.'
48. De acordo com as análises apresentadas acima (parágrafos 7-41 desta instrução) , restou comprovada a ocorrência de fraudes aos convites 2/2013 e 4/2014, bem como ficou evidenciado que o responsável, o seu chefe de gabinete, o seu assessor e o seu filho formam parte da rede de relacionamentos de empresas participantes de licitações do CREA/BA (QTC Qualificação, Treinamento e Capacitação Ltda., SBTEC Sociedade Brasileira de Tecnologia, Educação e Cultura Ltda., Energen Assessoria e Treinamento Ltda., e CTQ Capacitação, Treinamento, Assessoria e Qualificação Profissional Ltda.) .
49. Conforme exame da rede de relacionamentos mencionada (parágrafo 9 desta instrução) e cotejo dos quadros societários (peça 7, p. 7-8 e 11-12) , o Sr. Ricardo Menezes Amigo, filho do responsável, é sócio da Sra. Maria de Fátima dos Santos Lopes, responsável pela empresa vencedora dos convites 2/2013 e 4/2014, em outras empresas que participaram de licitações do CREA/BA (Energen Assessoria e Treinamento Ltda., e CTQ Capacitação, Treinamento, Assessoria e Qualificação Profissional Ltda.) .
50. O Sr. Genivaldo Barbosa dos Santos, assessor do responsável, é sócio da Sra. Maria de Fátima dos Santos Lopes (responsável pela empresa vencedora dos convites 2/2013 e 4/2014) , do filho do responsável e da esposa do chefe de gabinete do responsável (na empresa Energen Assessoria e Treinamento Ltda.) e do próprio responsável (na empresa Bahia Iniciativas Estratégicas Ltda) , e, além disso, foi nomeado pelo responsável para coordenar a comissão de licitação do Convite 4/2014.
51. O Sr. Herbert Pereira de Oliveira, chefe de gabinete do responsável, é cônjuge da Sra. Gildete Arruda de Souza Oliveira, que, por sua vez, é sócia da Sra. Maria de Fátima dos Santos Lopes e do Sr. Ricardo Menezes Amigo (nas empresas Energen Assessoria e Treinamento Ltda. e CTQ Capacitação, Treinamento, Assessoria e Qualificação Profissional Ltda.) bem como do Sr. Genivaldo Barbosa dos Santos (na empresa Energen Assessoria e Treinamento Ltda.) ; nada obstante, foi designado pelo responsável como gestor dos contratos firmados com a empresa vencedora dos convites 2/2013 e 4/2014 (QTC Qualificação, Treinamento e Capacitação Ltda.) .
52. E o próprio responsável é sócio do Sr. Genivaldo Barbosa dos Santos, seu assessor (na empresa Bahia Iniciativas Estratégicas Ltda) .
53. As condutas do responsável (homologar os convites 2/2013 e 4/2014, assinar os contratos deles decorrentes e designar o Sr. Herbert Pereira de Oliveira como gestor desses contratos) compõem a causa dessa irregularidade e foi determinante para o seu resultado, na medida em que o responsável aprovou expressamente, mediante homologação, todos os atos praticados nos procedimentos licitatórios mencionados, conforme a razão de decidir que fundamentou o precedente firmado por este Tribunal no julgamento do Acórdão 2900/2009-TCU-Plenário, bem como concordou, mediante assinatura, com execução dos respectivos contratos.
54. A culpabilidade do responsável é grave porque estava munido de informações suficientes para reconhecer a inadequação do ato, pois forma parte da rede de relacionamentos de empresas participantes de licitações do CREA/BA, juntamente como seus subordinados e seu filho, conforme evidenciado acima.
55. Em vista disso, propõe-se rejeitar as razões de justificativa do Sr. Marco Antônio Amigo, e declarar a sua inabilitação, por um período de cinco a oito anos, para o exercício de cargo em comissão ou função de confiança no âmbito da administração pública federal, com fundamento no art. 270 do Regimento Interno deste Tribunal c/c art. 60 da Lei 8.443/1992.
56. Propõe-se, ainda, uma vez que não foi elidido o fundamento da impugnação, aplicar ao responsável a multa prevista no §2º do art. 250 c/c inciso II do art. 268, ambos do Regimento Interno deste Tribunal, bem como parágrafo único do art. 43 c/c inciso II do art. 58, ambos da Lei 8.443/1992.
Sr. Genivaldo Barbosa dos Santos
57. Este Tribunal realizou a audiência do Sr. Genivaldo Barbosa dos Santos, assessor do CREA/BA, por meio do Ofício 400/2019-TCU/SecexTrabalho (peça 14) , com fundamento no inciso IV do art. 250 do Regimento Interno, para apresentar razões de justificativa sobre:
a) ter participado como coordenador da comissão de licitação do certame, não obstante fazer parte à época, como sócio, da empresa Energen Assessoria e Treinamento Ltda. (CNPJ 08.937.932/0001-77) , além de ser sócio da Sra. Maria de Fátima dos Santos Lopes (CPF XXX.838.035-XX) , representante da QTC Qualificação, Treinamento e Capacitação Ltda. - ME (CNPJ 17.865.427/0001-55) , na sociedade empresária SBTEC - Sociedade Brasileira de Tecnologia Educação e Cultura Ltda. (CNPJ 12.921.198/0001-25) , com indício de simulação licitatória, fraude e violação ao sigilo das propostas, em detrimento dos princípios da moralidade, da igualdade, da impessoalidade e da probidade administrativa, consubstanciados nos arts. 3º, caput e § 3º; 22, §§ 3º e 7º; e 94 da Lei 8.666/1993 e no art. 37, caput, da Constituição Federal.
58. O responsável apresentou razões de justificativa (peça 34) em que se restringiu a alegar que não praticou fraude nem beneficiou licitantes, e que à época dos fatos não fazia mais parte da empresa Energen Assessoria e Treinamento Ltda.
59. O responsável alegou, ainda, que não influenciou diretamente no resultado do Convite 4/2014, cuja empresa selecionada teria sido a Energen Assessoria e Treinamento Ltda.
Análise:
60. Ocorre que o responsável não juntou documentos para comprovar suas alegações.
61. Em verdade, aliás, a empresa selecionada por meio do referido convite foi a QTC Qualificação, Treinamento e Capacitação Ltda., conforme contrato (peça 4, p. 288-294) .
62. O responsável coordenou a comissão de licitação do referido convite, enquanto sócio da de uma das empresas licitantes (Energen Assessoria e Treinamento Ltda.) , conforme cópia do contrato social (peça 28, p. 80-82) .
63. Este Tribunal fixou entendimento jurisprudencial no sentido de que é irregular a participação do servidor, seja como pessoa física, seja como sócio de pessoa jurídica, na licitação por ele realizada, uma vez que oferece risco de direcionamento ou favorecimento incompatível com o interesse público, conforme, por exemplo: Acórdão 1628/2018-TCU-Plenário, Acórdão 294/2007-TCU-Plenário, Acórdão 921/2019-TCU-Segunda Câmara e Acórdão 3006/2006-TCU-Segunda Câmara.
64. A razão de decidir que fundamentou esses precedentes é que essas circunstâncias configuram afronta aos princípios da moralidade e da impessoalidade.
65. O Voto do Ministro Benjamin Zymler, relator do Acórdão 1628/2018-TCU-Plenário, destacou que essa situação caracteriza ilícito formal, que não exige a concretização do resultado, conforme excerto:
'33. Sobre o tema, é pacífica a jurisprudência desta Corte no sentido de que, de acordo com os princípios da moralidade e impessoalidade, não se mostra adequada a contratação de empresas cujos sócios dirigentes sejam empregados da empresa contratante, de modo a serem evitados quaisquer direcionamentos ou favorecimentos não compatíveis com o interesse público (v.g. Acórdãos Plenário 702/2016, 2.057/2014 e 1.448/2011) .
34. Outrossim, registro que não merece prosperar a principal linha argumentativa desses gestores, no sentido de que a norma legal somente veda a participação de servidores como pessoas físicas e não como sócios de pessoas jurídicas. Ora, essa interpretação do art. 9º, inciso III, da Lei 8.666/1993 vai de encontro ao espírito da norma que é afastar eventuais direcionamentos da licitação, pois esses direcionamentos podem ocorrer tanto para o servidor pessoa física quanto para pessoa jurídica a qual esteja vinculado. Assim, de acordo com os princípios da moralidade, impessoalidade e isonomia, e tal qual exposto nos precedentes jurisprudenciais antes mencionados, a alegação não merece prosperar.
35. Veja-se que a vedação não faz distinção quanto ao nível de conhecimento do servidor sobre o objeto a ser contratado. Nesse sentido, são pertinentes as seguintes considerações constantes do voto condutor da Decisão 133/1997-Plenário:
'basta que o interessado seja servidor ou dirigente do órgão ou entidade contratante para que esteja impedido de participar, direta ou indiretamente, de licitação por ele realizada. É certo, entretanto, que, caso fosse admitida no certame a participação de servidores, este fato por si só já constituiria infringência ao princípio da moralidade, insculpido no art. 37, caput, da Constituição Federal.'
36. Não é demais lembrar também que se trata aqui de ilícito formal, pois a norma não exige a concretização do resultado lesivo para caracterizar a infração à norma legal (v.g. Acórdão 1019/2013-TCU-Plenário) .'
66. O responsável é sócio, ainda, da Sra. Maria de Fátima dos Santos Lopes (empresa vencedora do referido convite) , conforme exame da rede de relacionamentos mencionada (parágrafo 9º desta instrução) e cotejo dos quadros societários (peça 7, p. 7-8 e 11-12) .
67. A conduta do responsável (coordenar a comissão de licitação do Convite 4/2014, enquanto sócio das licitantes) compõe a causa dessa irregularidade e foi determinante para o seu resultado, na medida em que, embora o responsável tenha praticado ilícito formal, que ofereceu risco de direcionamento ou favorecimento incompatível com o interesse público, em afronta aos princípios da moralidade e da impessoalidade, conforme a razão de decidir que fundamentou o precedente firmado por este Tribunal no julgamento Acórdão 1628/2018-TCU-Plenário, restou comprovada a fraude ao referido convite, caracterizada pela existência de sócios em comum entre as licitantes e de relação de parentesco entre esses sócios e os dirigentes do CREA/BA, bem como de conluio na apresentação das cartas propostas.
68. A culpabilidade do responsável é grave, porque estava munido de informações suficientes para reconhecer a inadequação do ato, pois forma parte da rede de relacionamentos de empresas participantes de licitações do CREA/BA, conforme evidenciado acima.
69. Em vista disso, propõe-se rejeitar as razões de justificativa do Sr. Genivaldo Barbosa dos Santos, e declarar a sua inabilitação, por um período de cinco a oito anos, para o exercício de cargo em comissão ou função de confiança no âmbito da administração pública federal, com fundamento no art. 270 do Regimento Interno deste Tribunal c/c art. 60 da Lei 8.443/1992.
70. Propõe-se, ainda, uma vez que não foi elidido o fundamento da impugnação, aplicar ao responsável a multa prevista no §2º do art. 250 c/c inciso II do art. 268, ambos do Regimento Interno deste Tribunal, bem como parágrafo único do art. 43 c/c inciso II do art. 58, ambos da Lei 8.443/1992.
Sr. Herbert Pereira de Oliveira
71. Este Tribunal realizou a audiência do Sr. Herbert Pereira de Oliveira, chefe de gabinete da Presidência do CREA/BA, por meio do Ofício 399/2019-TCU/SecexTrabalho (peça 13) , com fundamento no inciso IV do art. 250 do Regimento Interno, para apresentar razões de justificativa sobre:
a) ter participado ativamente da condução das tratativas e cotações iniciais dos certames, escolhendo e convidando as sociedades empresárias Energen - Assessoria e Treinamento Ltda. (CNPJ 08.937.932/0001-77) e QTC Qualificação, Treinamento e Capacitação Ltda. (CNPJ 17.865.427/0001-55) para participar das licitações, não obstante a existência, nas empresas concorrentes, de sócios em comum, bem como de relação de parentesco entre os sócios daquelas e empregados do CREA/BA, ele inclusive, com indício de simulação licitatória, fraude e violação ao sigilo das propostas, em detrimento dos princípios da moralidade, da igualdade, da impessoalidade e da probidade administrativa, consubstanciados nos arts. 3º, caput e § 3º; 22, §§ 3º e 7º; e 94 da Lei 8.666/1993 e no art. 37, caput, da Constituição Federal; e b) ter exercido a função de gestor dos contratos firmados com a sociedade empresária QTC Qualificação, Treinamento e Capacitação Ltda. - ME (CNPJ 17.865.427/0001- 55) , a qual tem como sócia administradora a Sra. Maria de Fátima dos Santos Lopes (CPF XXX.838.035-XX) , sócia de Gildete Arruda de Souza Oliveira (CPF 917.578.355- 04) , cônjuge de Herbert nas empresas SBTEC - Sociedade Brasileira de Tecnologia Educação e Cultura Ltda. (CNPJ 12.921.198/0001-25) , Energen Assessoria e Treinamento Ltda. (CNPJ 08.937.932/0001-77) e CTQ Capacitação Treinamento Assessoria e Qualificação Profissional Ltda. (CNPJ 23.681.443/0001-90) .
72. O responsável apresentou razões de justificativa (peça 28) em que, com relação ao Item 'a' da audiência, confessou que indicou as empresas mencionadas para participar das licitações bem como solicitou dessas empresas as respectivas cotações iniciais (peça 28, p. 2) .
73. O responsável alegou que nem ele nem sua esposa possuem vínculos com a empresa QTC Qualificação, Treinamento e Capacitação Ltda., e que sua esposa já havia se retirado da empresa Energen Assessoria e Treinamento Ltda. desde o primeiro semestre de 2013 (peça 28, p. 2) .
74. Com relação ao Item 'b' da audiência, o responsável alegou que a sua gestão contratual teria sido regular, porque não recebeu questionamentos da Fundação Nacional de Saúde (Funasa) , entidade concedente no âmbito do Termo de Cooperação 12/2013, ao qual se vinculam os contratos geridos, nem da procuradoria jurídica do CREA/BA (peça 28, p. 3) .
Análise:
75. (...) o responsável (...) indicou as empresas, solicitou as cotações iniciais e geriu os contratos decorrentes.
76. O responsável é cônjuge da Sra. Gildete Arruda de Souza Oliveira, que, por sua vez, é sócia da Sra. Maria de Fátima dos Santos Lopes e do Sr. Ricardo Menezes Amigo (nas empresas Energen Assessoria e Treinamento Ltda. e CTQ Capacitação, Treinamento, Assessoria e Qualificação Profissional Ltda.) , bem como do Sr. Genivaldo Barbosa dos Santos (na empresa Energen Assessoria e Treinamento Ltda.) ; nada obstante, esse responsável foi designado pelo presidente do CREA/BA como gestor dos contratos firmados com a empresa vencedora dos convites 2/2013 e 4/2014 (QTC Qualificação, Treinamento e Capacitação Ltda.) .
77. A esposa do responsável funcionou como pessoa interposta entre as empresas participantes de licitações promovidas pelo CREA/BA, conforme exame da rede de relacionamentos mencionada (parágrafo 9º desta instrução) e cotejo dos quadros societários (peça 7, p. 7-8 e 11-12) .
78. Em verdade, ao contrário do alegado, a esposa do responsável somente se retirou da empresa Energen Assessoria e Treinamento Ltda. no segundo semestre de 2013, conforme cópia da alteração do contrato social, datada de 18/9/2013, cujo registro foi certificado em 28/10/2013 (peça 28, p. 83-87) .
79. Este Tribunal fixou entendimento jurisprudencial no sentido de que a participação de empresa cujo sócio tenha vínculo de parentesco com servidor da entidade licitante afronta, por interpretação analógica, o disposto no inciso III do art. 9º da Lei 8.666/1993, conforme, por exemplo: Acórdão 1019/2013-TCU-Plenário, Acórdão 1491/2013-TCU-Plenário, Acórdão 1620/2013-TCU-Plenário, Acórdão 3153/2011-TCU-Plenário, Acórdão 7428/2019-TCU-Segunda Câmara e Acórdão 1493/2017-TCU-Primeira Câmara.
80. A razão de decidir que fundamentou esses precedentes é que tal circunstância configura afronta aos princípios da igualdade, da moralidade e da impessoalidade.
81. O Voto do Ministro Benjamin Zymler, relator do Acórdão 1019/2013-TCU-Plenário, destacou que essa situação caracteriza ilícito formal, que não exige a concretização do resultado, bem como que a alteração do contrato social no curso do certame não descaracteriza a irregularidade e constitui indício de simulação e fraude à licitação, conforme excerto:
'7. O edital foi disponibilizado para os interessados a partir de 26/6/2007. Com a licitação em andamento, em 6/7/2007 e antes da entrega dos documentos de habilitação à Comissão de Licitação, o Sr. [omisis] se retirou da sociedade e foi substituído por sua filha, [omisis].
8. Consoante bem observado pela unidade técnica, são fortes as evidências de que a alteração buscou unicamente afastar o impedimento legal para a participação da empresa no certame:
 (...) 
10. Veja-se, e digo isso apenas por argumentar, que mesmo ao se considerar lícita a alteração do contrato social, não se afastou do impedimento constante do art. 9º, inciso III, da Lei 8.666/1993, a seguir transcrito:
'Art. 9º. Não poderá participar, direta ou indiretamente, da licitação ou da execução de obra ou serviço e do fornecimento de bens a eles necessários:
...
III - servidor ou dirigente de órgão ou entidade contratante ou responsável pela licitação.'
11. Isso porque, consoante a jurisprudência desta Corte, as vedações explicitadas nesse dispositivo legal estão sujeitas a analogia e interpretação extensiva, de forma que, de acordo com os princípios constitucionais que regem a administração pública, podem abranger situações não extraíveis diretamente da norma. Nesse sentido, o disposto no voto condutor do Acórdão 1893/2010-TCU-Plenário:
'A interpretação sistemática e analógica do art. 9º, inciso III e §§ 3º e 4º da Lei nº 8.666/1993 legitima elastecer a hipótese de vedação da participação indireta de servidor ou dirigente de órgão e entidade com o prestador dos serviços, sem que tal exegese desvirtue a finalidade da norma legal, a saber: a preservação dos princípios da moralidade administrativa, da impessoalidade e da isonomia. ... É impossível que o legislador ordinário preveja, em normas abstratas e genéricas, todas as situações específicas que podem comprometer a lisura de uma licitação pública. Ao contrário do que defende o justificante, é legítimo e imperativo ao magistrado preencher lacuna da lei, de forma a também ser vedada participação indireta do dirigente da entidade contratante que tenha vínculo de parentesco com sócio da empresa prestadora dos serviços licitados' (grifei) 
12. Ou seja, ainda tratando desse dispositivo legal, 'qualquer situação que não esteja prevista na lei, mas que viole o dever de probidade imposto a todos os agentes públicos ou pessoa investida desta qualidade, deve ser proibida, por ser incompatível com os princípios constitucionais da impessoalidade e da moralidade.' (trecho do voto condutor do Acórdão 1170/2010-TCU-Plenário) 
13. Especificamente em relação à contratação de parentes de servidores, cito o disposto no voto condutor do Acórdão 607/2011-TCU-Plenário:
'mesmo que a Lei nº 8.666, de 1993, não possua dispositivo vedando expressamente a participação de parentes em licitações em que o servidor público atue na condição de autoridade responsável pela homologação do certame, vê-se que foi essa a intenção axiológica do legislador ao estabelecer o art. 9º dessa Lei, em especial nos §§ 3º e 4º, vedando a prática de conflito de interesse nas licitações públicas, ainda mais em casos como o ora apreciado em que se promoveu a contratação de empresa do sobrinho do prefeito mediante convite em que apenas essa empresa compareceu ao certame.' (grifei) 
 (...) 
15. Não é demais lembrar que se trata aqui de ilícito formal, pois a norma não exige a concretização do dano para caracterizar a infração à norma legal (voto condutor da Decisão 133/1997) .'
82. As condutas do responsável (indicar licitantes aos convites 2/2013 e 4/2014, solicitar propostas e gerir contratos, enquanto sócio das licitantes) compõem a causa dessa irregularidade e foram determinantes para o seu resultado, na medida em que, embora o responsável tenha praticado ilícitos formais, que ofereceram risco de direcionamento ou favorecimento incompatível com o interesse público, em afronta aos princípios da igualdade, da moralidade e da impessoalidade, conforme a razão de decidir que fundamentou o precedente firmado por este Tribunal no julgamento Acórdão 1019/2013-TCU-Plenário, restaram comprovadas as fraudes aos referidos convites, caracterizadas pela existência de sócios em comum entre as licitantes e de relação de parentesco entre esses sócios e os dirigentes do CREA/BA, bem como de conluio na apresentação das cartas propostas.
83. A culpabilidade do responsável é grave porque estava munido de informações suficientes para reconhecer a inadequação do ato, pois ele e sua esposa formam parte da rede de relacionamentos de empresas participantes de licitações do CREA/BA, conforme evidenciado acima.
84. Em vista disso, propõe-se rejeitar as razões de justificativa do Sr. Herbert Pereira de Oliveira, e declarar a sua inabilitação, por um período de cinco a oito anos, para o exercício de cargo em comissão ou função de confiança no âmbito da administração pública federal, com fundamento no art. 270 do Regimento Interno deste Tribunal c/c art. 60 da Lei 8.443/1992.
85. Propõe-se, ainda, uma vez que não foi elidido o fundamento da impugnação, aplicar ao responsável a multa prevista no §2º do art. 250 c/c inciso II do art. 268, ambos do Regimento Interno deste Tribunal, bem como parágrafo único do art. 43 c/c inciso II do art. 58, ambos da Lei 8.443/1992.
CONCLUSÃO
86. Da análise das respostas às oitivas e às audiências, verificou-se que a manifestação apresentada pela empresa Metanóia Engenharia e Tecnologia Ltda e as razões de justificativas pelos responsáveis não se sustentaram em elementos necessários e suficientes para elidir os indícios de participação em fraudes a licitações do CREA/BA suscitados pelo representante.
87. A QTC Qualificação, Treinamento e Capacitação Ltda. não apresentou resposta e a Metanóia Engenharia e Tecnologia Ltda. restringiu-se a alegar que não participou da fraude, mas não comprovou tal alegação.
88. Já a Cristal Desenvolvimento Organizacional Ltda. alegou que as fraudes foram decorrentes de atos praticados por pessoas estranhas ao seu quadro social, e, da análise dos elementos que compõem os autos, não foram confirmados os indícios de participação da empresa.
89. O Sr. Marco Antônio Amigo restringiu-se a alegar que não praticou fraude em licitação, nem possui vínculos com as empresas QTC Qualificação, Treinamento e Capacitação Ltda. e Energen Assessoria e Treinamento Ltda., mas restou comprovado que esse responsável, o seu chefe de gabinete, o seu assessor e o seu filho formam parte da rede de relacionamentos de empresas participantes de licitações do CREA/BA (QTC Qualificação, Treinamento e Capacitação Ltda., SBTEC Sociedade Brasileira de Tecnologia, Educação e Cultura Ltda., Energen Assessoria e Treinamento Ltda., e CTQ Capacitação, Treinamento, Assessoria e Qualificação Profissional Ltda.) .
90. O Sr. Genivaldo Barbosa dos Santos restringiu-se a alegar que não praticou fraude nem beneficiou licitantes, e que à época dos fatos não fazia mais parte da empresa Energen Assessoria e Treinamento Ltda., mas não trouxe qualquer elemento aos autos que comprovasse a sua alegação. Nesse sentido, deve-se rejeitar sua defesa, mormente por fazer parte da rede de relacionamentos mencionada.
91. O Sr. Herbert Pereira de Oliveira confessou que indicou as empresas QTC Qualificação, Treinamento e Capacitação Ltda. e Energen Assessoria e Treinamento Ltda. para participar das licitações, solicitou dessas empresas as respectivas cotações iniciais e, ainda, geriu os respectivos contratos. Ademais, restou comprovado que esse responsável e a sua esposa formam parte da rede de relacionamentos mencionada.
92. Em vista disso, defende-se que este Tribunal rejeite as razões de justificativas e aplique as sanções previstas em seu regimento interno, conforme proposta de encaminhamento a seguir.
93. Por fim, ante os fortes indícios de prática do crime previsto no art. 90 da Lei 8.666/1993, propõe-se, ainda, com fundamento nos artigos 71, inciso XI, da Constituição Federal, e 1º, inciso VIII, da Lei 8.443/1992, encaminhar cópia da deliberação que vier a ser adotada à Procuradoria da República no Estado da Bahia, para ajuizamento das ações civis e penais cabíveis.
PROPOSTA DE ENCAMINHAMENTO
94. Ante o exposto, encaminhamos os autos à consideração superior, propondo:
I) conhecer da presente representação (...) para, no mérito, considerá-la procedente;
II) rejeitar as manifestações das empresas QTC Qualificação, Treinamento e Capacitação Ltda. e Metanóia Engenharia e Tecnologia Ltda. e declará-las inidôneas para participarem, por até cinco anos, de licitação na Administração Pública Federal, com fundamento nos artigos 46 da Lei 8.443/1992 e 271 do Regimento Interno deste Tribunal;
III) acolher a manifestação da Cristal Desenvolvimento Organizacional Ltda.;
IV) rejeitar as razões de justificativa apresentadas pelos senhores Marco Antônio Amigo, presidente do CREA/BA; Genivaldo Barbosa dos Santos, assessor do CREA/BA; e Herbert Pereira de Oliveira, chefe de gabinete da Presidência do CREA/BA;
V) com fundamento nos artigos 60 da Lei 8.443/1992 e 270 do Regimento Interno deste Tribunal, considerar graves as infrações cometidas pelos responsáveis arrolados no item anterior e declará-los inabilitados, pelo período de cinco a oito anos, para o exercício de cargo em comissão ou função de confiança no âmbito da administração pública federal;
VI) aplicar aos responsáveis arrolados no item IV acima a multa prevista no art. 58, inciso II, da Lei 8.443/1992;
VII) com fundamento nos artigos 71, inciso XI, da Constituição Federal, e 1º, inciso VIII, da Lei 8.443/1992, encaminhar cópia da deliberação que vier a ser adotada à Procuradoria da República no Estado da Bahia, para ajuizamento das ações civis e penais cabíveis;
VIII) arquivar os presentes autos."
É o relatório.

8.1. Luiz Claudio Moitinho Gomes, representando Cristal Desenvolvimento Organizacional Ltda.  
8.2. Marcio Augusto Amaral Malta (61379 /OAB-BA), representando Marco Antônio Amigo e Genivaldo Barbosa dos Santos;  
8.3. Kleber Soares Santos, representando Metanóia Engenharia e Tecnologia Ltda.

Não atuou.

REPRESENTAÇÃO. FRAUDES EM LICITAÇÕES. REJEIÇÃO DAS MANIFESTAÇÕES DAS EMPRESAS E DAS RAZÕES DE JUSTIFICATIVA DOS RESPONSÁVEIS. DECLARAÇÃO DE INIDONEIDADE PARA PARTICIPAR DE LICITAÇÃO NA ADMINISTRAÇÃO PÚBLICA FEDERAL. DECLARAÇÃO DE INABILITAÇÃO PARA OCUPAR CARGO OU FUNÇÃO PÚBLICA NA ADMINSTRAÇÃO PÚBLICA FEDERAL. MULTA.

REPRESENTAÇÃO (REPR)

Secretaria de Controle Externo do Trabalho e Entidades Paraestatais.

O presente processo com natureza de representação é um apartado do TC Processo 001.826/2017-4[footnoteRef:2], referente a auditoria realizada com o objetivo de verificar a gestão dos recursos oriundos da anotação de responsabilidade técnica (ART) e anuidades no Conselho Regional de Engenharia e Agronomia do Estado da Bahia (Crea/BA) e da Mútua - Caixa de Assistência dos Profissionais dos Creas, e a gestão da emissão e controle de ART. [2:  Conforme determinei em despacho acostado à peça 134 do TC Processo 001.826/2017-7 (cópia à peça 1 dos presentes autos) .] 
No relatório de fiscalização 23/2017, produzido naquele processo, foram registrados diversos achados. Dentre eles, indícios de fraude em licitação[footnoteRef:3]. [3:  TC Processo 001.826/2017-4, peça 110.] 
"258. Os convites 2/2013 e 4/2014 foram efetivados com provável direcionamento e consequente afronta aos princípios da moralidade e da impessoalidade, em razão de notória confusão de interesse público e privado materializado nos seguintes fatos: a vencedora dessas licitações, a empresa QTC Capacitação, Treinamento e Qualificação Ltda., tem como sócia a senhora Maria de Fátima dos Santos Lopes, que é também sócia nas seguintes empresas (Evidências 14 e 15) :
a)  Energen - Assessoria e Treinamento Ltda., conjuntamente com Gildete Arruda de Souza Oliveira (cônjuge de Herbert Pereira de Oliveira, Chefe de Gabinete da Presidência do Crea/BA) , Ricardo Menezes Amigo (filho do senhor Marco Antônio Amigo, Presidente do Crea/BA) e Genivaldo Barbosa dos Santos (Assessor do Crea/BA e também sócio do Presidente, Marco Amigo, na empresa na empresa Bahia Iniciativas) ;
b) CTQ Capacitação, Treinamento e Qualificação Profissional Ltda, com Ricardo Amigo e Gildete;
c) SBTEC - Sociedade Brasileira de Tecnologia, Educação e Cultura Ltda, com Genival e Gildete.
259. Verificou-se também que os funcionários do Crea - BA Herbert Pereira de Oliveira e Genivaldo Barbosa dos Santos, com vínculos direto ou indireto com as empresas Energen e QTC, atuaram como integrantes das comissões de licitação dos citados convites 2/2013 e 4/2014, em afronta aos princípios da moralidade e da impessoalidade e ao disposto no art. 9º, § 4º, da Lei 8.666/1993, quando deveriam ter-se declarados impedidos.
260. Ainda no âmbito do convite 2/2013, as empresas QTC Qualificação, Treinamento e Capacitação Ltda - ME, CNPJ 17.865.427/0001-55, e Cristal Desenvolvimento Organizacional Ltda, CNPJ 42.114.553/0001-15, cometeram o mesmo erro redacional quanto a endereçamento de suas propostas ao Crea - BA. Conforme consta da Evidência 14, p. 8 e 33, além de os tipos de letras serem idênticos, consta das duas comunicações a expressão 'Ao Conselho Regional Regional de Engenharia', portanto com a mesma repetição da palavra 'Regional'. Essa evidência indica possível fraude em licitação mediante atos similares aos enumerados no art. 90 da Lei de licitação e contratos (Lei 8.666/1993) .
261. Noutro convite, o de número 4/2014, as empresas QTC Qualificação, Treinamento e Capacitação Ltda - ME, CNPJ 17.865.427/0001-55 e Metanóia Engenharia e Tecnologia Ltda - ME, CNPJ 11.171.387/0001-65, cometeram igual erro redacional e de ortografia nos itens 4 e 5 de suas propostas. Conforme consta da Evidência 15, p. 270 e 277, além de os tipos de letras serem idênticos, as expressões 'deverão possuem' e 'maaterial' estão presentes nas duas propostas, a indicar que os documentos foram elaborados de forma conjunta, sem obviamente a competição esperada na licitação. Novamente essa evidência indica possível fraude em licitação mediante atos similares aos enumerados no art. 90 da Lei de licitação e contratos (Lei 8.666/1993) .
262. Informações mais detalhadas acerca dos indícios de fraude anteriormente descritos poderão ser encontradas na Nota Técnica n° 18/2017/CGU-Regional/BA/CGU, de 11/1/2017, elaborada pela Controladoria-Geral da União no Estado da Bahia (Evidência 62) ."
Na ocasião, com o propósito de realizar o contraditório e robustecer as conclusões acerca da irregularidade, acolhi proposta da então Secex-BA no sentido de formação de autos apartados e de realização de oitivas (peça 1) :
"5.4. Quanto ao 'indício de fraude em licitação' (achado III.3 do relatório) , constituir apartado para adoção das seguintes providências:
a) realizar a oitiva das empresas QTC Qualificação, Treinamento e Capacitação Ltda. - ME e Cristal Desenvolvimento Organizacional Ltda., para que se manifestem sobre possível fraude ao processo licitatório relativo ao convite 2/2013, destinado à contratação de consultoria técnica para realizar capacitação de gestores para a implementação do planejamento estratégico do Crea/BA, dadas as coincidências na formatação das cartas propostas apresentadas consignadas no item III.3 do relatório, o que poderá ocasionar a declaração de inidoneidade para participar, por até cinco anos, de licitação na Administração Pública Federal, nos termos do art. 46 da Lei 8.443/1992;
b) realizar a oitiva das empresas QTC Qualificação, Treinamento e Capacitação Ltda. - ME e Metanóia Engenharia e Tecnologia Ltda. para que se manifestem sobre possível fraude ao processo licitatório relativo ao convite 4/2013, destinado à contratação de consultoria para as demandas necessárias às atividades de planejamento do programa Sanear Mais Bahia, objeto do termo de cooperação técnica 12/2013, dadas as coincidências na formatação das cartas propostas apresentadas consignadas no item III.3 do relatório, o que poderá ocasionar a declaração de inidoneidade para participar, por até cinco anos, de licitação na Administração Pública Federal, nos termos do art. 46 da Lei 8.443/1992;
c) realizar a audiência do Sr. Marco Antônio Amigo, Presidente do Crea/BA, para que apresente razões de justificativa acerca dos indícios de fraudes identificados nos convites 2/2013 e 4/2014, notadamente em razão dos aspectos a seguir mencionados, o que poderá ocasionar aplicação de multa, consoante art. 58, II, da Lei 8.443/1992, além de inabilitação do responsável, por um período que variará de cinco a oito anos, para o exercício de cargo em comissão ou função de confiança no âmbito da Administração Pública, nos termos do art. 60 da mesma lei (achado III.3) :
c.1) ter homologado os convites 2/2013 e 4/2014 e assinado os contratos deles decorrentes, não obstante a existência, nas empresas participantes da licitação, de sócios em comum, bem como de relação de parentesco entre os sócios e empregados do Crea/BA, ele inclusive, com indício de simulação licitatória, fraude e violação ao sigilo das propostas, em detrimento dos princípios da moralidade, da igualdade, da impessoalidade e da probidade administrativa, consubstanciados nos arts. 3º, caput e § 3º; 22, §§ 3º e 7º; e 94 da Lei 8.666/1993 e no art. 37, caput, da Constituição Federal;
c.2) ter designado o Sr. Herbert Pereira de Oliveira, Chefe de Gabinete da Presidência do Crea/BA, como gestor dos contratos firmados com a sociedade empresária QTC Qualificação, Treinamento e Capacitação Ltda. - ME, a qual tem como sócia administradora a Sra. Maria de Fátima dos Santos Lopes, sócia de Gildete Arruda de Souza Oliveira, cônjuge de Herbert nas empresas SBTEC - Sociedade Brasileira de Tecnologia Educação e Cultura Ltda., Energen Assessoria e Treinamento Ltda. e CTQ Capacitação Treinamento Assessoria e Qualificação Profissional Ltda.;
d) realizar a audiência do Sr. Herbert Pereira de Oliveira, Chefe de Gabinete da Presidência do Crea/BA, para que apresente razões de justificativa acerca dos indícios de fraudes identificados nos convites 2/2013 e 4/2014, notadamente em razão dos aspectos a seguir mencionados, o que poderá ocasionar aplicação de multa, consoante art. 58, II, da Lei 8.443/1992, além de inabilitação do responsável, por um período que variará de cinco a oito anos, para o exercício de cargo em comissão ou função de confiança no âmbito da Administração Pública, nos termos do art. 60 da mesma lei (achado III.3) :
d.1) ter participado ativamente da condução das tratativas e cotações iniciais dos certames, escolhendo e convidando as sociedades empresárias Energen - Assessoria e Treinamento Ltda. e QTC Qualificação, Treinamento e Capacitação Ltda. para participar das licitações, não obstante a existência, nas empresas concorrentes, de sócios em comum, bem como de relação de parentesco entre os sócios daquelas e empregados do Crea/BA, ele inclusive, com indício de simulação licitatória, fraude e violação ao sigilo das propostas, em detrimento dos princípios da moralidade, da igualdade, da impessoalidade e da probidade administrativa, consubstanciados nos arts. 3º, caput e § 3º; 22, §§ 3º e 7º; e 94 da Lei 8.666/1993 e no art. 37, caput, da Constituição Federal; 
d.2) ter exercido a função de gestor dos contratos firmados com a sociedade empresária QTC Qualificação, Treinamento e Capacitação Ltda. - ME, a qual tem como sócia administradora a Sra. Maria de Fátima dos Santos Lopes, sócia de Gildete Arruda de Souza Oliveira, cônjuge de Herbert nas empresas SBTEC - Sociedade Brasileira de Tecnologia Educação e Cultura Ltda., Energen Assessoria e Treinamento Ltda. e CTQ Capacitação Treinamento Assessoria e Qualificação Profissional Ltda.;
e) realizar a audiência do Sr. Genivaldo Barbosa dos Santos, assessor do Crea/BA, para que apresente razões de justificativa acerca dos indícios de fraudes identificados no convite 4/2014, notadamente em razão do aspecto a seguir mencionado, o que poderá ocasionar aplicação de multa, consoante art. 58, II, da Lei 8.443/1992, além de inabilitação do responsável, por um período que variará de cinco a oito anos, para o exercício de cargo em comissão ou função de confiança no âmbito da Administração Pública, nos termos do art. 60 da mesma lei (achado III.3) :
e.1) ter participado como coordenador da comissão de licitação do certame, não obstante fazer parte à época, como sócio, da empresa Energen Assessoria e Treinamento Ltda., além de ser sócio da Sra. Maria de Fátima dos Santos Lopes, representante da QTC Qualificação, Treinamento e Capacitação Ltda. - ME, na sociedade empresária SBTEC - Sociedade Brasileira de Tecnologia Educação e Cultura Ltda., com indício de simulação licitatória, fraude e violação ao sigilo das propostas, em detrimento dos princípios da moralidade, da igualdade, da impessoalidade e da probidade administrativa, consubstanciados nos arts. 3º, caput e § 3º; 22, §§ 3º e 7º; e 94 da Lei 8.666/1993 e no art. 37, caput, da Constituição Federal. Promovidas as oitivas, os responsáveis (peças 28,33 e 34) , as empresas Cristal Desenvolvimento Organizacional Ltda. e Metanóia Engenharia e Tecnologia Ltda. apresentaram respostas às oitivas (peças 41-42) , mas a empresa QTC Qualificação, Treinamento e Capacitação Ltda., devidamente intimada (peça 19) , não apresentou resposta.
Regularmente realizadas as oitivas e audiências propostas, a Secretaria de Controle Externo do Trabalho e Entidades Paraestatais (SecexTrabalho) analisou as respostas encaminhadas. 
Em sua análise, propôs conhecer da representação, para no mérito considerá-la procedente (peça 43) . 
Opinou pelo acolhimento das justificativas apresentadas pela empresa Cristal Desenvolvimento Operacional Ltda., propondo declarar as demais empresas inidôneas para participarem de licitações na Administração Pública Federal, com fundamento nos artigos 46 da Lei 8.443/1992 e 271 do RI/TCU.
Opinou, também, pela rejeição das razões de justificativa apresentadas pelos responsáveis, propondo aplicar-lhes a multa prevista no art. 58, II, da Lei 8.443/1992 e declará-los inabilitados para o exercício de cargo ou função de confiança na Administração Pública Federal. 
II
Conheço da presente representação, uma vez satisfeitos os requisitos de admissibilidade dos arts. 235 c/c 237, VII, do RI/TCU e do art. 103, § 1º, da Resolução-TCU 259/2014, para, no mérito, considerá-la procedente.
A fraude aos convites 2/2013 e 4/2014 promovidos pelo Crea/BA está evidenciada pelo convite a empresas que possuíam, não apenas sócios comuns, mas vínculos estreitos com dirigentes do conselho, conforme reportou a SecexTrabalho em sua derradeira manifestação (peça 43) :
"8. A CGU evidenciou que a QTC Qualificação, Treinamento e Capacitação Ltda. forma parte de uma rede de empresas vinculadas aos dirigentes do CREA/BA por meio de pessoas interpostas. Essa rede é formada também pelas empresas SBTEC Sociedade Brasileira de Tecnologia, Educação e Cultura Ltda., Energen Assessoria e Treinamento Ltda., e CTQ Capacitação, Treinamento, Assessoria e Qualificação Profissional Ltda., que participaram das licitações do CREA/BA. As pessoas interpostas são: Sr. Ricardo Menezes Amigo e Sra. Gildete Arruda de Souza, respectivamente, filho do Sr. Marco Antônio Amigo (presidente do CREA/BA) e esposa do Sr. Herbert Pereira de Oliveira (chefe de gabinete da Presidência do CREA/BA) . E o elo entre as empresas e os dirigentes do CREA/BA é a Sra. Maria de Fátima dos Santos Lopes, sócia dessas quatro empresas. A Sra. Gildete é sócia de três, e o Sr. Ricardo de duas dessas empresas (peça 7, p. 2-4 e 11-12) .
9. Essa rede de relacionamentos pode ser visualizada conforme representação gráfica elaborada pela CGU (peça 7, p. 3) :
 (...) 
10. A CGU evidenciou, ainda, coincidências na formatação das cartas propostas apresentadas pela QTC Qualificação, Treinamento e Capacitação Ltda. e pelas empresas Energen Assessoria e Treinamento Ltda., Cristal Desenvolvimento Organizacional Ltda. e Metanóia Engenharia e Tecnologia Ltda. no âmbito dos convites 2/2013 e 4/2014 (peça 7, p. 4-8) .
11. A Secex-BA relatou que as empresas mencionadas cometeram os mesmos erros de redação, ortografia, repetição de palavras e endereçamento em suas respectivas cartas propostas apresentadas nos referidos convites, configurando fraude em licitação prevista no art. 90 da Lei 8.666/1993 (peça 8, p. 21) .
12. A Secex-BA relatou, ainda, que houve conflito de interesse na condução desses convites, uma vez que a Sra. Maria de Fátima dos Santos Lopes é sócia tanto da QTC Qualificação, Treinamento e Capacitação Ltda., empresa vencedora, quanto de outras empresas que participaram de licitações do CREA/BA (Energen Assessoria e Treinamento Ltda., por exemplo) , bem como do filho do presidente do CREA/BA e da esposa do chefe de gabinete da Presidência do CREA/BA (peça 8, p. 21) ."
A jurisprudência deste Tribunal aponta no sentido de que, em licitações da modalidade convite, a participação de empresas com sócios em comum é irregular por afastar o caráter competitivo do certame e configura fraude à licitação. 
Nesse sentido, menciono os acórdãos 2009/2009, de relatoria do Ministro Raimundo Carreiro, 2003/2011, de relatoria do Ministro Augusto Nardes, 1047/2012, de relatoria da Ministra Ana Arraes, e 526/2013, de relatoria do Ministro Marcos Bemquerer, todos do Plenário.
Tal situação, mormente quando os sócios participam da administração da entidade contratante, ou com elas têm vínculos, alija do certame outros potenciais participantes, uma vez que as empresas participantes são convidadas pela administração e a publicidade da licitação é mais restrita, de sorte que a participação de empresas com sócios em comum tende fortemente a produzir o vencedor do certame por eles desejado, ao preço por eles acertado, e não o vencedor e o preço gerados em processo competitivo, baseado em efetivo sigilo das propostas e por meio do qual se busca a proposta mais vantajosa, com observância dos princípios da moralidade e da impessoalidade. A materialização dessa tendência comprova-se quando são coletadas robustas evidências, como no caso concreto, de manipulação da participação dos licitantes, participação que deveria ser competitiva, em vez de ser concertada.
Aplicável ao caso sob análise, as conclusões do ministro Benjamin Zymler, no voto que fundamentou o Acórdão 2009/2009-TCU-Plenário.
"10. Essas ocorrências, por si sós, são suficientes para levantar fundadas suspeitas sobre a regularidade do procedimento licitatório, pois, na medida em que as três empresas participantes da licitação possuem alguns sócios idênticos e outros pertencentes a uma mesma família, há, em tese, condições para eventual conluio entre os interessados.
11. Todos esses indícios, coincidentes e convergentes, sugerem, inexoravelmente, a existência de vício no procedimento licitatório. Apontam também na direção de que a competitividade do certame foi totalmente frustrada, configurando-se a fraude à licitação. Desse modo, restaram feridos os princípios da isonomia, da moralidade e da impessoalidade, o que comprometeu a seleção da proposta mais vantajosa e a eficácia da competição.
12. Também não há como afastar a responsabilidade da Comissão de Licitação pelos atos praticados, uma vez que esta tem o dever de zelar pelo interesse público e pelas normas legais, notadamente aquelas previstas na Lei nº 8.666/93.
13. Não merece prosperar a alegação dos membros da Comissão de falta de informações a respeito das administrações das empresas, pois a identidade e a relação de parentesco entre os sócios poderiam ser facilmente constatadas nos contratos sociais juntados ao procedimento licitatório e rubricados pela Comissão.
14. Vale mencionar que a discricionariedade na seleção dos convidados é limitada pelos princípios da Administração Pública. Nesse sentido, a faculdade de escolha dos destinatários do convite deve ser exercida com cautela em face dos riscos de ofensa à moralidade e à isonomia.
15. Por outro lado, ao tempo em que a lei determina que deverão ser convidados, no mínimo, três interessados, não estabelece um limite máximo, o que não exclui a possibilidade de, em casos concretos, ser efetivada a convocação de número maior de interessados. Deve-se ter em mente que a seleção prévia dos participantes se faz no interesse da Administração para consecução do interesse público.
16. A existência de sócios em comum e de sócios com relação de parentesco entre as únicas três empresas convidadas são circunstâncias que, ao meu ver, põem sob suspeita os critérios empregados na escolha dos licitantes e, consequentemente, o cumprimento dos fins preconizados no artigo 3º da Lei nº 8.666/93.
17. Apesar de não haver vedação legal à participação de empresas geridas por pessoas com relações de parentesco, não atende ao princípio da moralidade a realização de um convite em que as únicas empresas participantes possuem sócios em comum. Nessa hipótese, há afinidade pessoal suficiente para afastar o ânimo de competição comercial que supostamente possa existir."
Além disso, este Tribunal tem jurisprudência consolidada no sentido de ser irregular a participação do servidor, seja como pessoa física, seja como sócio de pessoa jurídica, na licitação por ele realizada, uma vez que oferece risco elevado de direcionamento ou favorecimento incompatível com o interesse público, conforme, por exemplo: Acórdão 1628/2018-TCU-Plenário, de relatoria do Ministro Benjamin Zymler, Acórdão 921/2019-TCU-Segunda Câmara, de relatoria do Ministro Augusto Nardes, e Acórdão 3006/2006-TCU-Segunda Câmara, de relatoria do Ministro Ubiratan Aguiar.
Acrescento que as respostas juntadas aos autos pelas empresas não afastam as irregularidades que lhes foram atribuídas, relacionadas às fraudes aos convites 2/2013 e/ou 4/2014, conforme passo a analisar. 
A empresa QTC Qualificação, Treinamento e Capacitação Ltda., participante dos convites 2 e 4/2013, não apresentou resposta.
A empresa Metanoia Engenharia e Tecnologia Ltda., participante do convite 4/2013, por sua vez, declarou que jamais teria praticado ou participado "de forma direta ou indireta de ações para fraudar ou manipular resultados de processos licitatórios aos quais tenhamos participado" sem, no entanto, trazer nenhum elemento concreto apto a comprovar suas alegações e refutar as imputações que lhe foram feitas (peça 42) . 
A análise da resposta apresentada pela empresa Cristal Desenvolvimento Organizacional Ltda. (peça 41) reforça os indícios de fraude ao pregão 2/1013, pois a proposta dessa empresa também teria sido falsificada, conforme análise realizada pela SecexTrabalho (peça 43) :
"34. A Cristal Desenvolvimento Organizacional Ltda. alegou que seriam fraudulentos os seguintes documentos:
a) 'Comprovante de Recebimento do Edital Carta Convite 2/2013', de 26/8/2013 (peça 3, p. 94) ; e
b) 'Proposta Técnica 136/12 rev.00', sem data (peça 3, p. 33-36) .
35. O referido comprovante de recebimento do edital registrou a assinatura de 'Clessia Jasi', no campo 'pessoa para contato', enquanto a referida proposta técnica não registrou assinatura, embora tenha mencionado 'Maria Auxiliadora Passos, Coordenação Técnica' (peça 3, p. 94 e 36, respectivamente) .
36. Da análise dos elementos que compõem os autos, não foram verificados indícios de que essas pessoas sejam relacionadas à Cristal Desenvolvimento Organizacional Ltda.
37. Essa constatação corrobora a tese de que essas pessoas seriam estranhas aos quadros da empresa, conforme alegado e comprovado mediante cópias do contrato social e guias de recolhimento do FGTS (peça 41, p. 5-21 e 22-57, respectivamente) .
38. Verificou-se que a proposta técnica mencionada não apresenta data nem registro de assinatura (peça 3, p. 33-36) .
39. Verificou-se, ainda, que a Cristal Desenvolvimento Organizacional Ltda. não compareceu às reuniões de licitação, conforme cópias da ata de abertura e julgamento, de 10/9/2013, cuja lista de presença registrou as assinaturas dos representantes das licitantes QTC Qualificação Treinamento e Capacitação Ltda. e Câmara Consultoria em Projetos Ltda. (peça 3, p. 161-162) , e da ata de abertura e julgamento, de 17/9/2013, cuja lista de presença registrou a assinatura somente da licitante vencedora (peça 3, p. 186-187) .
40. Essas constatações corroboram a tese de defesa no sentido de que os indícios de fraude evidenciados pela CGU (peça 7, p. 4-6) e pela Secex-BA (peça 8, p. 21) relativamente à carta proposta atribuída à Cristal Desenvolvimento Organizacional Ltda. no âmbito do Convite 2/2013 sejam decorrentes de atos praticados por pessoas estranhas aos quadros da empresa.
41. Em vista disso, uma vez que não foram confirmados os indícios de participação da Cristal Desenvolvimento Organizacional Ltda. nas fraudes ocorridas no Convite 2/2013, propõe-se acolher os argumentos da empresa."
Também as respostas apresentadas pelos responsáveis Marco Antônio Amigo, Genivaldo Barbosa dos Santos e Herbert Pereira de Oliveira não se prestam a afastar as irregularidades que lhe foram atribuídas.
Em suas razões de justificativa (peça 33) , o então presidente do Crea/BA, Marco Antônio Amigo, argumenta que nunca foi sócio ou teve qualquer vínculo com as empresas QTC e Energen e que não teria cometido fraudes em processos licitatórios. Acrescenta que não poderia ser responsabilizado, pois apenas assinou o contrato, após manifestação do jurídico e da comissão de licitação.
Com relação à designação do então chefe de gabinete da presidência do Crea/BA, Herbert Pereira de Oliveira, para gerir esses contratos, disse que, dada sua indisponibilidade e a magnitude do termo de cooperação, não se vislumbrou outro nome "a não ser a segunda maior autoridade do Crea/BA".
Em suas razões de justificativa, esse responsável não tratou dos indícios de fraudes identificados nos convites 2/2013 e 4/2014, tendo apenas argumentado que não teria cometido fraudes em processos licitatórios e que nunca teve vínculos de qualquer espécie com as empresas QTC e Energen.
No entanto, foi demonstrado que esse responsável, seu chefe de gabinete, seu assessor e seu filho formam parte da rede de relacionamentos de empresas participantes de licitações do Crea/BA (QTC Qualificação, Treinamento e Capacitação Ltda., SBTEC Sociedade Brasileira de Tecnologia, Educação e Cultura Ltda., Energen Assessoria e Treinamento Ltda., e CTQ Capacitação, Treinamento, Assessoria e Qualificação Profissional Ltda.) .
O estreito relacionamento entre as empresas, seus sócios e a direção do Crea/BA foi ressaltado pela Controladoria-Geral da União (CGU) , na nota técnica 18/2017/CGU-Regional/BA/CGU, conforme excerto a seguir transcrito (peça 7) :
"A empresa QTC Qualificação Treinamento e Capacitação Ltda. - ME, CNPJ 17.865.427/0001-55, foi constituída em 2.4.2013, tendo como sócia administradora Maria de Fátima dos Santos Lopes.
Como se verá a seguir, Maria de Fátima é o elo de ligação entre a QTC e várias outras empresas em que compartilha a sociedade com Gildete Arruda de Souza Oliveira (cônjuge de Herbert) e Ricardo Menezes Amigo (filho de Marco Amigo) . São esses dois familiares, portanto, que figurarão como pessoas interpostas nessa teia de empresas envolvidas. Além disso, Maria de Fática e Herbert foram contemporâneos como professores de engenharia das faculdades FTC/Somesb (período 2004-2005) e Unijorge/ASBEC (período 2008-2009) .
Em 9.11.2010, Maria de Fátima, junto com Gildete, criaram a empresa SBTEC - Sociedade Brasileira de Tecnologia Educação e Cultura Ltda., CNPJ 12.921.198/0001-25, permanecendo a sociedade até os dias atuais.
Ainda em 2010, Gildete e Ricardo Amigo ingressam juntos na empresa Energen Assessoria e Treinamento Ltda. CNPJ 08.937.932/0001-77, passando Ricardo a condição de sócio administrador a partir de então (4.2.2010) .
Em 2012, Maria de Fátima também vem tornar-se sócia da Energen, recebendo, inclusive, parte das cotas que Ricardo Amigo transfere ao sair da empresa neste mesmo dia (27.4.2012) .
Já em 2015, Gildete, Ricardo Amigo e Maria de Fátima consolidam ainda mais a parceria iniciada em 2010, ao constiuirem juntos a empresa CTQ Capacitação Treinamento Assessoria e Qualificação Profissional Ltda., CNPJ 23.681.443/001-90.
Note-se que a razão social dessa nova empresa (CTQ) é uma inversão das letras da QTC, contratada pelo Crea-BA. Ambas possuem o mesmo contador e endereço declarado perante a Receita Federal, situada na Av. Antônio Carlos Magalhães, 1034, Sala 251-A, que pertence ao escritório de contabilidade Calculus Assessoria Contábil.
Outro detalhe que vale destacar é o nome fantasia da CTQ (SBTEC) , que é o mesmo da razão social da outra empresa citada anteriormente.
 (...) 
Desse modo, constata-se que o Crea-BA vem contratando uma empresa intrinsecamente ligada ao seu atual Presidente e Chefe de Gabinete. Tais vínculos societários se formalizaram por meio de familiares utilizados como pessoas interpostas."
A jurisprudência dominante nesta Corte de Contas é a de que a autoridade homologadora é responsável solidariamente pelos vícios identificados nos procedimentos licitatórios, exceto se forem de difícil percepção.
A homologação é um ato de controle praticado pela autoridade competente, que não pode ser considerado como mera formalidade. 
A rede de relacionamento entre as empresas, sócios e dirigentes do Crea/BA apontados pelo Tribunal era facilmente identificável, por envolver pessoas muito próximas aos dirigentes do conselho, tais como filho e esposa.
Assim foi, inclusive, o teor da audiência que lhe foi dirigida questionando a designação do chefe de gabinete da presidência do Crea/BA para gerir os contratos:
"b) ter designado o Sr. Herbert Pereira de Oliveira (CPF 607.637.955-34) , Chefe de Gabinete da Presidência do Crea/BA, como gestor dos contratos firmados com a sociedade empresária QTC Qualificação, Treinamento e Capacitação Ltda. - ME (CNPJ 17.865.427/0001-55) , a qual tem como sócia administradora a Sra. Maria de Fátima dos Santos Lopes (CPF 173.838.035-15) , sócia de Gildete Arruda de Souza Oliveira (CPF 917.578.355-04) , cônjuge de Herbert nas empresas SBTEC - Sociedade Brasileira de Tecnologia Educação e Cultura Ltda. (CNPJ 12.921.198/0001-25) , Energen Assessoria e Treinamento Ltda. (CNPJ 08.937.932/0001-77) e CTQ Capacitação Treinamento Assessoria e Qualificação Profissional Ltda. (CNPJ 23.681.443/0001-90) ."
Em suas razões de justificativa, o então assessor do Crea/BA, Genivaldo Barbosa dos Santos, não abordou os indícios de fraude identificados no convite 4/2014.
Argumentou não ter praticado fraudes, nem ter beneficiado licitantes e que, à época dos fatos, não faria mais parte da empresa Energen Assessoria e Treinamento Ltda., apesar de ainda constar como sócio junto à Receita Federal e à junta comercial (peça 34) . 
Alegou, ainda, que não influenciou diretamente no resultado do convite 4/2014 e que a licitação seguiu todos os trâmites legais.
Enfim, não trouxe aos autos elementos concretos aptos a infirmar a imputação de que a rede de relacionamentos identificadas nos convites 4/2014, reproduzida anteriormente, caracterizaria fraude à licitação. 
Sobre sua participação, reproduzo outro trecho da mencionada nota técnica 18/2017/CGU-Regional/BA/CGU (peça 7) :
"Os vínculos entre as empresas QTC e Energen, e entre estas e a Administração do Crea/BA, já foram detalhados anteriormente.
 (...) 
Nesse convite, ainda há uma situação de outro vínculo absolutamente impróprio com o coordenador da comissão de licitação, Genivaldo Barbosa dos Santos. Tal empregado ocupa o cargo em comissão de assessor parlamentar do Crea/BA, nomeado por Marco Amigo no início de sua gestão, em 2012.
Ocorre que Genivaldo possui vínculo societário com integrantes dos quadros societários das licitantes. Ele é sócio fundador da SBTEC-Sociedade Brasileira de Tecnologia Educação e Cultura Ltda. Juntamente com Maria de Fátima e Gildete, permanecendo na sociedade até hoje.
Além disso, ele foi sócio da Energen até 8.10.2013 ao lado de Gildete, Maria de Fátima e Ricardo Amigo. Ademais, divide a titularidade da empresa Bahia Iniciativas com o próprio Marco Amigo."
Conforme mencionado, esta Corte de Contas considera irregular a participação do servidor, seja como pessoa física, seja como sócio de pessoa jurídica, na licitação por ele realizada, ante o inequívoco risco de direcionamento ou favorecimento incompatível com o interesse público.
Por sua vez, o então chefe de gabinete da presidência do Crea/BA, Herbert Pereira de Oliveira, afirma não ter tido participação ativa nos convites, pois teria apenas indicado empresas e obtido as cotações a pedido da Coordenação de Gestão de Pessoas do Crea/BA (Cogep) , sem qualquer atuação posterior (peça 28) .
Traça um breve histórico da participação societária de sua esposa Gildete Arruda de Souza Oliveira nas empresas Energen, SBTEC e CTQ, ressaltando que tais empresas não prestaram serviços ao conselho.
Argumenta, também, que sua atuação como gestor dos contratos teria sido absolutamente regular.
Ao contrário do que alega o responsável, a documentação juntada aos autos indica que as contratações objeto dos dois convites originaram-se em solicitações da chefia de gabinete da presidência do Crea/BA, assinadas por ele (peças 3 e 4) . 
A partir daí, verifica-se que o responsável atuou de maneira decisiva nas fases internas das contratações, passando por ele, a definição dos objetos, a solicitação das contratações e, nas suas próprias palavras, a seleção das empresas participantes e a obtenção de propostas. 
A relação entre a esposa desse responsável, Gildete Arruda de Souza Oliveira, e as demais empresas participantes dos certames foi ressaltada pela Controladoria-Geral da União (CGU) , na nota técnica 18/2017/CGU-Regional/BA/CGU, conforme excerto anteriormente transcrito nesta proposta de deliberação (peça 7) .
Ou seja, restou cabalmente caracterizada a participação de empresas cujos sócios tinham estreito vínculo de parentesco com membros da direção da entidade licitante, em flagrante afronta aos princípios da igualdade, da moralidade e da impessoalidade.
As respostas às oitivas fornecidas pelas empresas e as razões de justificativa trazidas aos autos pelos responsáveis não foram capazes de afastar as irregularidades identificadas nos convites 2/2013 e 4/2014, permitindo-se concluir que houve, nessas ocasiões, a contratação de empresa intrinsecamente ligada ao então Presidente do Crea/BA, Marco Amigo, e a seu chefe de gabinete, Herbert Pereira de Oliveira, com flagrante ofensa aos princípios constitucionais da impessoalidade e da moralidade.
Foram utilizados convites direcionados a empresas interligadas e do uso de cotações e propostas feitas em comum, com o único propósito de conferir legitimidade ao certame.
Ante o exposto, acolho a manifestação da empresa Cristal Desenvolvimento Organizacional Ltda., excluindo-a do rol de responsáveis, e rejeito as manifestações apresentadas pelas demais empresas, para declará-las inidôneas para participarem de licitações na Administração Pública Federal por 5 (cinco) anos, com fundamento nos artigos 46 da Lei 8.443/1992 e 271 do RI/TCU.
Da mesma forma, rejeito as razões de justificativa apresentadas pelos responsáveis, para, ante a gravidade das irregularidades cometidas, declará-los inabilitados para o exercício de cargo em comissão ou função de confiança no âmbito da Administração Pública Federal por oito anos, bem como aplicar-lhes a multa prevista no art. 58, II, da Lei 8.443/1992.
Diante do exposto, manifesto-me pela aprovação do acórdão que ora submeto à apreciação deste Colegiado.
TCU, Sala das Sessões Ministro Luciano Brandão Alves de Souza, em 27 de janeiro de 2021.
Weder de Oliveira 
Relator